【裁判字號】    89,台上,3549
【裁判日期】    890622
【裁判案由】    違反毒品危害防制條例
【裁判全文】
最高法院刑事判決                              八十九年度台上字第三五四九號
    上  訴  人  乙○○
                甲○○
右上訴人等因違反毒品危害防制條例案件，不服台灣高等法院中華民國八十九年三月
二十三日第二審更審判決（八十八年度上更(一)字第四七四號，起訴案號：台灣台北地
方法院檢察署八十七年度偵字第一○九一九、一九○○五、二二五四六號），提起上
訴，本院判決如左：
    主  文
原判決撤銷，發回台灣高等法院。
    理  由
本件原判決認定上訴人乙○○於民國八十七年七月間起，受潛居大陸汕頭地區綽號「
紀仔」（又稱「小褚」）之成年男子之託，以每次新台幣（以下同）十萬元之代價，
基於共同私自運輸第二級毒品液態安非他命之概括犯意聯絡，先於八十七年七月間，
由綽號「紀仔」者將業經行政院依法公告為管制進出口物品之第二級毒品液態安非他
命一批，自大陸地區走私運抵台灣地區之金門縣，並藏置在該縣金湖鎮「老爺山莊」
旁小廟之廢棄汽車底下，嗣由乙○○前去金門取出且分裝置入高梁酒之六支酒瓶內，
再將之運返回台灣本島。待運抵後，經由「紀仔」通知乙○○及有共同私自運輸犯意
聯絡之李紀實（另案審理中），乙○○即於同月底某日，持至台北市「台灣士林地方
法院」對面之「7-11便利商店」門口交付李政實點收。李政實旋攜返台北市○○路二
○○巷十三號三樓Ａ二室租住處存置，並將其中之一部分陰乾結晶成固態狀安非他命
，嗣經警查獲，該經陰乾結晶成固態之安非他命一包，經先採樣送驗，檢體含包裝原
重一‧七三五公克，驗餘含包裝重一‧七三○公克；未經取樣部分再全數送驗，毛重
九九四公克，淨重九七八公克，取一公克鑑驗，餘九七七公克。至於另查獲未經陰乾
之液態安非他命一瓶，毛重八八五八公克，淨重八一四公克，取七公克鑑驗，餘八○
七公克。乙○○又受「紀仔」之託，與上訴人甲○○基於共同犯意之聯絡，先由「紀
仔」將業經行政院依法公告為管制進出口物品之第二級毒品液態安非他命二甕，自大
陸地區走私運至台灣地區之金門縣，再通知乙○○於八十七年九月七日前往金門，乙
○○另通知甲○○於同年月八日亦前往金門，二人相繼搭機前往金門會合後，先共赴
金門縣金城鎮○○路一四六巷二十五號、二十六號之永成特產行，預先購回一公斤裝
瓷瓶金門特級高梁酒八瓶，準備使用其酒瓶裝填液態安非他命，以資矇混。於同年月
八日晚上十一時，經「紀仔」以電話通知後，乙○○即搭乘計程車前往金門縣金湖鎮
阿芬海產店隔壁之民宅，以「燕東」朋友名義自稱，向不知情之一名年約四十歲不詳
姓名之中年女子取得藥酒十甕（一甕約五公斤），因「紀仔」已事先告知份量較少之
（二甕）「藥酒」即為液態安非他命，乙○○即在其投宿之金門縣金湖鎮瓊林村珩厝
一號老爺山莊房間內，將預購備用之八瓶金門特級高梁酒倒空，換裝入前述液態安非
他命。同年月九日乙○○、甲○○二人共同攜帶上述八瓶液態安非他命搭機回台，其
中二瓶由甲○○親自攜帶，其餘六瓶則裝成一箱由乙○○託運，迨抵達台北松山機場
，於甲○○手提二瓶液態安非他命，正欲搭計程車離去時，及乙○○甫提領托運之六
瓶液態安非他命裝箱之際，分別為法務部調查局人員查獲，並扣得液態安非他命八瓶
，合計淨重八○四一四公克，其中純質淨重三四八六公克等情。因而撤銷第一審關於
上訴人乙○○運輸第二級毒品部分及上訴人甲○○部分之判決，改判論處上訴人等共
同運輸第二級毒品罪刑，乙○○並論以連續犯，固非無見。然查：(一)科刑判決認定之
事實與其所採用之證據不相適合者，即屬證據上之理由矛盾。原判決認定乙○○先後
兩次運輸來台灣之毒品，均係「液態安非他命」，其所憑之證據，係法務部調查局檢
驗通知書（原判決正本第七頁第一行、第十二頁第七行）。但該檢驗通知書僅稱送驗
液體，含有甲基安非他命，平均純度為百分之四三‧三五云云，並未稱該液體即係「
液態安非他命」（偵字第二二五四六號卷第三頁、原審上更(一)字卷第二五、二六頁）
。且法務部調查局第六處函原審法院略稱：本案檢品經本局前次檢驗結果，應係含有
百分之四三‧三五成分甲基安非他命鹽酸鹽之溶液，而真正之「液態甲基安非他命」
，係指自由基態之甲基安非他命，此物常濕呈液體形態，到目前為止，國內所有獲案
之甲基安非他命，均無此種形態者。而本案檢品呈溶液形態，則不應視為最終成品等
語（原審上更(一)字卷第五七頁）。原判決認定上訴人等運輸之物品為「液態安非他命
」，已與卷內資料不盡相符。且呈溶液形態之本案檢體即含有百分之四三‧三五成分
甲基安非他命鹽酸鹽之溶液，如非可視為最終成品，則其如何足認該當於毒品危害防
制條例第二條第二項第二款所定之第二級毒品安非他命，原判決未予剖析明白，亦有
可議。(二)、刑事訴訟法第三百七十九條第十款規定：依同法應於審判期日調查之證據
而未予調查者，其判決當然為違背法令。原判決認定乙○○所稱之「紀仔」或「紀先
生」，與另案被告李政實所稱之綽號「小褚」者，係同一人（原判決正本第二頁第十
、十三行，第三頁第四、十一、十二、十七行）。但乙○○在原審陳稱：「『紀先生
』（即綽號『紀仔』者）與『小褚』或『小陳』不是同一人，『紀先生』是我以前老
朋友」等語（原審上更(一)字卷第一五九頁反面）。並具狀略稱：「小褚」真名為「褚
建興」，係本省（指台灣省）台北縣八里鄉人，年約三十餘歲。八十七年九月九日在
金門尚義機場託運行李一箱（指六瓶含有甲基安非他命溶液），在飛機上始將行李領
取條交與伊，請向復興航空公司查明云云（同卷第一八三頁）。「紀仔」與「小褚」
是否係同一人，此與本件共同正犯究竟有幾人攸關，自有查明之必要，原判決不予調
查明白，遽以李政實係經由綽號「小褚」者介紹始認識乙○○，乙○○亦曾陳稱：係
「紀姓」男子打電話叫其去找李政實，而推定「小褚」即為「紀姓」（指綽號「紀仔
」者）男子（原判決正本第七頁第十三至十八行、第八頁第一至二行），即有未合。
(三)、被告之自白，須非出於強暴、脅迫、利誘、詐欺，違法羈押或其他不正之方法，
且與事實相符者，方得為證據，此觀刑事訴訟法第一百五十六條第一項之規定甚明。
乙○○在檢察官偵查中即具狀稱：「在調查局做筆錄時，一個調查員告訴我說：等一
下筆錄寫好，我只要簽名就好了，有我的好處……而且很快就可以沒事回家了……」
甲○○於原審法院亦具狀稱：「在市調處所作的自白，都是調查局人員設定好的情節
，在他們的恐嚇、脅迫下作成的，當時如不依他們指示作筆錄，他們即要打要踢的…
…」（偵字第一九○○五號卷第一○六頁、原審法院上訴字卷第三四頁反面）。上訴
人等在法務部調查局台北市調查處之自白，是否出於自由意志，原審未予查明，仍以
該自白為上訴人犯罪之證據（原判決正本第頁第十行、第十頁第八至九行、第十一頁
第十八行、第十二頁第一行），顯有未盡職權調查之能事。(四)、有罪之判決書，應記
載科刑時就刑法第五十七條規定事項所審酌之情形，刑事訴訟法第三百十條第三款定
有明文。本件第一審判決認定甲○○先後兩次夥同乙○○從金門運輸液態安非他命（
物品名稱有疑問，見前所述）來台灣，而論甲○○犯共同連續運輸第二級毒品罪，判
處有期徒刑八年。甲○○不服提起第二審上訴，原審經調查證據結果，認甲○○僅有
一次夥同乙○○等運輸液態安非他命，另一次犯罪不能證明，乃撤銷第一審關於此部
分之判決，論甲○○係犯共同運輸第二級毒品罪，仍判處有期徒刑八年。原判決既認
定甲○○上開犯罪行為僅有一次，是否其犯罪情節較第一審判決所認定為輕﹖何以仍
判處有期徒刑八年﹖原判決未就刑法第五十七條各款所列事項之審酌情形，予以具體
記載，其判決理由尚屬不備。上訴人等上訴意旨，各自指摘原判決不當，非無理由，
應認仍有撤銷發回更審之原因。又原判決不另諭知無罪部分，基於審判不可分原則，
應予一併發回。
據上論結，應依刑事訴訟法第三百九十七條、第四百零一條，判決如主文。
中      華      民      國    八十九    年      六      月    二十二    日
                              最高法院刑事第五庭
                                  審判長法官  董  明  霈
                                        法官  丁  錦  清
                                        法官  林  茂  雄
                                        法官  王  居  財
                                        法官  張  祺  祥
      右正本證明與原本無異
                                              書  記  官
中      華      民      國    八十九    年      六      月    二十七    日


司法院資訊處製作；財團法人民間司法改革基金會備份。
